【裁判字號】    95,重勞上更(一),12
【裁判日期】    970429
【裁判案由】    給付年資結算金等
【裁判全文】
臺灣高等法院民事判決            95年度重勞上更(一)字第12號
    上  訴  人  丙○○
    被上訴人    台灣航業股份有限公司
    法定代理人  乙○○
    訴訟代理人  林昇格律師
    複代理人    黃維倫律師
上列當事人間請求給付年資結算金等事件，上訴人對於中華民國
93年3月31日臺灣臺北地方法院91年度重勞訴字第1號第一審判決
提起上訴，經最高法院發回更審，本院於97年4月15日言詞辯論
終結，茲判決如下：
    主  文
上訴駁回。
第二審及發回前第三審訴訟費用由上訴人負擔。
    事  實
甲、上訴人方面：
一、聲明：
  (一)原判決不利上訴人部分廢棄。
  (二)被上訴人應再給付上訴人新台幣（下同）5,866,843元及自
    起訴狀繕本送達翌日起，至清償日止，依週年利率百分之五
    計算之利息。
  (三)請准供擔保宣告假執行。
二、陳述：除與原判決及發回前本院判決記載相同者，茲予引用
    外，補稱略以：
  (一)依公營事業移轉民營條例（下稱民營條例）施行細則第16條
    條之規定，船員屬於未實施用人費率人員，依88年修正前海
    商法（下稱修正前海商法）第76條及第78條規定，海員退休
    時，船舶所有人應給付之退休金係按薪津計算，主管機關交
    通部亦如此認定，故被上訴人船員待遇辦法所稱之薪津，非
    屬海商法所規定之薪津。被上訴人於民國87年6月間製發之
    船員年資結算單，為被上訴人發給船員之最終結算依據，其
    中所謂薪津、工作補助費及延時加給三項，為每位船員之基
    本薪給及加給，上訴人遭被上訴人資遣時，每月薪津為54,1
    30元、工作補助費為82,200元、延時加給為24,200元，合計
    為160,530元，依六加一方式計算，上訴人可領金額為1,123
    ,710 元（160,530×7＝1,123,710）。被上訴人抗辯上訴人
    僅得領取上開金額百分之五十八，未說明原因，自無足取。
  (二)由基隆及高雄港務局之函覆文件中，顯見被上訴人未將兩造
    簽妥之定期僱傭契約書呈送港務局民政組公證，且隱瞞事實
    偽稱未簽約。港務局雖未留存上訴人僱傭契約書，但依高雄
    港務局航政組所出具之船員服務經歷證明書，明確記載上訴
    人自87年5月20日至87年9月20日在永安五號輪任職船長，88
    年3月2日至88年8月17日在浚港二號輪擔任船長，上開兩船
    均為被上訴人所有，被上訴人對於上訴人在上開船舶服務等
    情俱不否認，可知上訴人確與被上訴人訂有僱傭契約。又上
    訴人所提出之船員定期僱傭契約雖是空白契約書，但確為被
    上訴人委託船長代為執行簽約之制式表格，其中有被上訴人
    公司船務部經理陳籐之簽章及船員之僱用專章，益證兩造間
    確有簽訂定期僱傭契約。
  (三)51年海商法修訂時，國內公營航業組織僅有被上訴人與招商
    局兩家，依動員戡亂時期海員管理辦法69年以前版本第19
    條規定，公營航業海員之待遇，應照行政院核准招商局之待
    遇辦法，即被上訴人員工之晉升與公務員相同，係依進入公
    司時之學經歷、證照等級、職位年資考績等漸進得位而達應
    有之薪階。上訴人任職被上訴人四十餘年，由基層做起，擔
    任二十多年資深遠洋船長，薪級已達頂級，當公司決定民營
    化後，上訴人即遭被上訴人調至港內挖泥船任船長，隨即遭
    到資遣，被上訴人之行為，顯失厚道。
  (四)依交通部及台灣省政府之回函，足認被上訴人所提出之退休
    金給付標準之基數涉及修改海商法關於退休金給付之事項，
    被上訴人事先未呈報主管機關交通部報備審核，事隔多年後
    又以行之有年為由求交通部追認，但交通部仍表示應依修正
    前海商法第76條規定辦理，故上開退休金給付標準之基數已
    與法律法牴觸。交通部謂無特別意見，但並不表示同意該案
    。
  (五)上訴人從未收受被上訴人終止僱傭關係之意思表示，且被上
    訴人亦未依修正前海商法第57條第1款或第2款及第59條之規
    定，向上訴人表示終止僱傭關係，被上訴人稱上訴人受僱至
    87年9月22日下船即終止僱傭關係云云，實屬無據。至上訴
    人經被上訴人派至中油公司所有永安五號船舶擔任船長時，
    因於87年7月26日發生船舶擦撞事故，中油公司要求被上訴
    人改派船長，被上訴人基於商業利益順從中油公司之指示，
    要上訴人自87年9月22日不再擔任永安五號船舶船長，另調
    岸等候派遣，並於88年1月25日再調派上訴人至浚港二號輪
    服務，倘被上訴人真於87年9月22日與上訴人終止僱傭關係
    ，自無於88年1月25日再調派上訴人至浚港二號輪服務之理
    ，是被上訴人主張自87年9月22日與上訴人終止僱傭關係云
    云，顯無足取。
  (六)被上訴人於民營化後，僅政府持股比例降至5%以下而己，其
    人格仍屬同一，無原事業主與新事業主之區別，上訴人之資
    遣費自得向民營化後之被上訴人請求。
三、證據：除援用原審及發回前本院前審所提出者外，補提台灣
    省政府函與交通部函為證。
乙、被上訴人方面：
一、聲明：
  (一)上訴駁回。
  (二)如受不利判決，請准供擔保宣告免為假執行。
二、陳述：除與原判決及發回前本院判決記載相同者，茲予引用
    外，補稱略以：
  (一)台灣省政府47年1月30日之通知，僅記載茲分發該生（指上
    訴人）至航業公司實習等字樣，即上訴人於當時僅為被上訴
    人之實習生，並非依當時公務人員任用法任用之公務員，上
    訴人92年2月25日訴狀亦不否認上情，足證上訴人於當時並
    非以公務員資格受僱於被上訴人。又被上訴人民營化前雖為
    公營航業組織，惟其所屬船員並非以公務員資格而任用，係
    以一般海商法僱傭關係僱用，故上訴人於實習完畢取得船員
    資格後，係依海商法規定與被上訴人成立船員僱傭關係，無
    適用司法院大法官釋字第455號解釋之餘地。
  (二)80年代僅有包括被上訴人在內之兩家公營航業組織，事務並
    非繁雜，主管機關就兩家公司之船員標準待遇及退休金給付
    標準分別具體認定，與修正前海商法第78條規定並無違背。
    被上訴人依年資結算單計算上訴人應以薪資總額之百分之五
    十八為發放標準，合計應發給5,027,800元後，上訴人並無
    異議而領取上開款項，足認雙方就該等數額之年資結算已達
    成明示或默示之合意，況兩造間並無依上訴人每月所領薪額
    百分之百辦理年資結算之約定，難認被上訴人短付金額予上
    訴人。次者，行政院依民營條例所核定被上訴人移轉民營時
    年資結算之發放標準，僅有薪資加計延時工作加給兩項而已
    ，被上訴人主動調高為薪津、延時工作加給及工作補助費之
    百分之五十八，優於行政院所核定之金額，自未違反修正前
    海商第76條條及第78條之規定。
  (三)上訴人於88年8月份離職時，距被上訴人移轉民營不到五年
    ，依民營條例第3條規定，僅能領取離職給與及預告工資，
    不得請求其餘名目之給付。又上訴人自永安五號船離職之原
    因乃其表現不佳，遭使用該船舶之中油公司抱怨，被上訴人
    始要求上訴人下船而終止僱傭契約，上訴人顯有不能勝任工
    作之情形，縱使依原證五之定期僱傭契約，亦不得請求任何
    辭退金。再者，終止權係形成權，一經行使即發生法律關係
    消滅之效果，不因事隔數月後再僱用而謂原僱傭契約尚未消
    滅或終止，被上訴人88年1月25日之函文僅詢問上訴人是否
    上船，上訴人仍有權決定是否上船，故該調派充其量僅係僱
    傭契約之要約，難謂已終止之僱傭契約因該次調派而復活。
  (四)上訴人於最高法院發回更審後始主張依動員戡亂時期海員管
    理辦法69年以前版本第19條請求，被上訴人表示不同意。況
    上訴人並未提出國家總動員法有何確明授權，且兩造均不爭
    執本件應適用被上訴人船員關係者，係51年修正海商法，該
    海員僱用關係之特別規定係制定於51年，亦在上開海員管理
    辦法制定日期之後，則上開海員管理辦法已無適用之餘地。
    又被上訴人於民營化前所適用之待遇辦法與退休金支給要點
    ，均曾送請主管機關核定，並經行政院及交通部核准在案，
    足見交通部已採個案核定方式，不再採用所謂比照方式。末
    者上訴人並未舉證證明招商局之待遇辦法內容為何，故其主
    張本件應依上開海員管理辦法第19條規定為退休金給付標準
    而計算云云，於法無據。
  (五)依民營化條例第6條第8條第2項、第3項規定，年資結算及離
    職給與，應由原事業主管機關給與，而非民營化後之新事業
    主，故上訴人不得向被上訴人請求民營化前之離職給與。
三、證據：除援用原審及發回前本院前審提出者外，補提立法院
    聯席審查委員會第四次會議速記錄、被上訴人公司函、台灣
    省政府函、郵局對帳單計算表、薪給單與扣給單為證並聲請
    訊問證人甲○○。
    理  由
一、上訴人主張：被上訴人原屬台灣省交通處之公營事業，87年
    年6月20日依民營條例移轉為民營，上訴人自47年2月14日起
    受僱於被上訴人迄民營化時止，服務年資已達40年，被上訴
    人僅以36年計算，且係以每月薪資總額之58％為發放標準，
    未以每月薪資總額160,530元發放。致短付上訴人4,604,000
    元之年資結算金，除已確定之279,299元外，被上訴人尚應
    給付4,324,701元。又上訴人於民營後五年內之88年8月27日
    遭被上訴人資遣，依民營條例第8條第3項後段規定，應以前
    開每月薪資總額160,530元計付六個月薪給及一個月預告工
    資合計1,123,710元，詎被上訴人僅以每月88,330元計付，
    短付上訴人505,400元。另上訴人為民營後留用人員，依兩
    造間之僱傭契約第15條約定及船員法第22條第6項、第24條
    之規定，被上訴人應給付上訴人87年9月22日起至88年3月2
    日止候派期間之薪津563,730元，被上訴人亦拒未給付。再
    者，上訴人於88年8月27日經被上訴人資遣，被上訴人除給
    付上訴人66,248元資遣費外，尚積欠上訴人20日預告工資計
    73,120元（以每月薪資109,680元計算）、資遣費262,792元
    、以三個月薪金計算之辭退金計137,100元。合計被上訴人
    除應依已確定之判決給付上訴人279,299元外，應再給付
    5,866,843元等情，爰依民營條例之規定及兩造間僱傭契約
    ，求為命被上訴人給付5,866,843元及自起訴狀繕本送達翌
    日起，至清償日止，依週年利率百分之五計算之利息之判決
    （原審判命被上訴人應給付上訴人279,299元及法定遲延利
    息部分，已告確定）。
    被上訴人則以：上訴人係以實習生之身分任職被上訴人，不
    具公務員資格，不得依司法院大法官釋字第455號解釋併計
    服兵役前後年資；兩造間並未約定以每月所領薪資總額辦理
    年資結算，又被上訴人退休金給付標準亦曾報經交通部同意
    備查，被上訴人已給付予上訴人之年資結算金、六個月離職
    給與及一個月預告工資，均無短少，且依民營條例第6條、
    第8條第2項、第3項及第11條規定，上訴人亦不得向民營化
    後之被上訴人請求。上訴人主張之候派期間在船員法公布施
    行日之前，無該法適用。再民營條例第8條第3項後段關於留
    任船員於移轉民營後五年內離職之發給規定，係船員法之特
    別規定，上訴人既已受領離職加發之六個月薪給及預告工資
    ，自無重複請求之餘地。另被上訴人與上訴人並未簽訂船員
    定期僱傭契約，上訴人請求候派期間薪津、20日預告工資、
    短少給付之資遣費及三個月薪金之辭退金，均屬無據等語，
    資為抗辯。
二、查上訴人係參加特種考試臺灣省專科以上學校及高級職業學
    校畢業生46年就業考試乙級海事人員漁撈組考試及47年全國
    性公務人員普通考試建設人員水產科漁撈組考試及格後，奉
    派至被上訴人實習。47年2月14日起上訴人分發至被上訴人
    任職，並奉派為安平輪駕駛實習生，旋即於同年2月15日接
    獲服役通知書而離船，並於同年月26日入營服役，至49年2
    月25日退伍候派，於同年3月24日獲派至被上訴人之延平輪
    實習，歷經數職最後擔任船長之職務，迄被資遣為止。又臺
    航公司於87年6月20日移轉為民營，曾辦理年資結算，並於
    88年4月12日發給上訴人依薪津54,130元、工作補助費82,20
    0元及延時加給24,200元，合計160,530元之薪資總額58%為
    發放標準，並分別以依83年1月1日前之候派年資採計6年8個
    月13日、83年1月1日以後之候派年資採計1年、在船服務年
    資為28年9個月14日，實際年資累計為36年5個月27日，計算
    54個基數，共計發給5,027,800元之年資結算金，並經上訴
    人受領完畢。上訴人於被上訴人轉為民營後仍留任。被上訴
    人於88年7月16日函知上訴人，自88年8月27日起辭退（即資
    遣）上訴人；並於88年8月發給上訴人1個月離職預告工資
    88,330元及6個月離職給與529,980元，合計618,310元之事
    實，為兩造所不爭執，本院應以之為裁判基礎。
三、就上訴人得否請求被上訴人給付民營化時所結算而短付之離
    職給與（即附表差額）言，關於此，上訴人主張被上訴人
    所結算之年資及薪資，均有不足，尚欠4,604,000元，民營
    化前後僅政府持股比例降低，被上訴人人格並無改變，不生
    89年11月29日修正前之公營事業移轉民營條例（下稱修正前
    民營條例）第8條所稱主原事業主、新雇主應由何人給付之
    問題，被上訴人則抗辯上訴人年資結算已較主管機關核定標
    準為優，未給付不足，且依修正前民營條例第6條、第8條第
    2項、第3項及第11條規定，民營化時辦理結算之離職給與，
    應由民營化前之原事業主給付，若有不足，應由原事業主所
    屬主管機關編列預算給付等語。按被上訴人於87年6月27日
    移轉為民營，兩造之關係應適用修正前民營條例規定，依修
    正前民營條例第5條第1項規定：「公營事業移轉民營得為全
    部或部分移轉。公營事業移轉民營時，由主管機關採左列方
    式之一辦理：一、一次或分次出售股權。二、一次或分次標
    售資產。」第6條規定：「依前條規定移轉民營時，因配合
    經濟政策需要及市場狀況，必要時主管機關得報經行政院核
    准，不受預算法第二十三條、第二十四條及第三十八條之限
    制。但仍應補辦預算。」第8條第3項規定：「移轉為民營後
    繼續留用人員，得於移轉當日由原事業主就其原有年資辦理
    結算，其結算標準依前項規定辦理，但不發給預告工資。其
    於移轉之日起五年內資遣者，按從業人員移轉民營當時或資
    遣時之薪給標準，擇優核給資遣給與，並按移轉民營當時薪
    給標準加發六個月薪給及一個月預告工資。」第4項規定：
    「前項被資遣人員，如符合退休條件者，另按退休規定辦理
    ；依第二項辦理離職及依第三項資遣者，有損失公保養老給
    付或勞保老年給付者，補償其權益損失；移轉民營時留用人
    員，如因改投勞保致損失公保原投保年資時，應比照補償之
    ；其他原有權益如受減損時，亦應予以補償。」第5項規定
    ：「前項補償辦法，由主管機關擬訂，報請行政院核定之。
    」第6項規定：「依本條所加發之薪給及補償各項損失之費
    用，由第十一條所定之民營化員工權益補償金支應。」第11
    條規定：「公營事業移轉民營所得資金，均應繳庫，其原有
    從業人員權益補償經費，應由政府編列民營化員工權益補償
    金專案預算支應。但得由所得資金內先行支用，並補辦預算
    。」及86年10月01日修正之公營事業移轉民營放行細則第18
    條規定：「本條例第八條第三項所稱結算，指結清年資，辦
    理給付。辦理結算後之從業人員，其年資重新起算。」第25
    條規定：「公營事業移轉民營所得資金，依本條例第十一條
    規定繳庫，應依下列規定辦理：一、公庫出售持有公股時或
    公營事業出售全部資產時之所得資金，其屬應分配與公庫部
    分，均應繳庫。二、公營事業出售部分資產或其持有移轉民
    營之轉投資事業股權時，其收支應併入事業年度盈餘處理，
    除依法提列法定盈餘公積及資本公積外，不得提列特別盈餘
    公積或以未分配盈餘方式留存。」可知公營事業移轉民營時
    ，應由移轉前之公營事業即原事業主將原有從業人員之離職
    給與（資遣或退休）一併結清，出售持股所得及支付從業人
    員之離職給與，均由政府編列預算處理，即使於結清後有應
    補償員工權益之事由發生，亦應由政府編列預算以為處理（
    例如為依照大法官釋字第455號解釋併計義務役服役年資，
    交通部於91年1月22日公布「原公營事業移轉民營後八十七
    年六月五日仍在職人員義務役年資併計補發注意事項」，使
    原公營事業移轉民營後繼續留用至87年6月5日仍在職，且民
    營化當時結算之年資未逾30年者，得申請補發結算金額，即
    為其例），法律所以如此規定，其目的在使受移轉之新雇主
    不必因承擔民營化前從業人員之離職給與，或補償其因民營
    化所受權益之損失，致損及新雇主之股東權益，另一方面亦
    可使原從業人員之權益獲得確實保障，不因新雇主之資產變
    化而受影響，參諸同條例第8條第3項就應辦理結算或資遣給
    與之主體，明定為原事業主而非新雇主，更臻無疑，從而上
    訴人請求民營化後之被上訴人再給付民營化時辦理年資結算
    所短付之離職給與4,324,701元，為無理由。上訴人既不得
    依修正前民營條例第8條第3項請求被上訴人給付離職結算金
    ，本院亦無就發回意旨所指上訴人之基數應如何計算，以及
    應否依上訴人主張動員戡亂時期海員管理辦法64年10月13日
    以前版本第19條規定，計算其薪津為何等為論斷必要。
四、就被上訴人得否請求候船待遇563,730元（即附表差額）
    言，關於此，上訴人主張其為民營化後留用人員，並與被上
    訴人簽訂有船員定期僱傭契約，經被上訴人調派至中油公司
    使用之永安五號輪服務，嗣於87年9月22日經被上訴人由永
    安五號輪調上岸迄88年3月2日再調至浚港二號輪服務，期間
    5月又10日，被上訴人應依該契約第15條約定及船員法第22
    條第6項規定，給付候船期間之薪給563,730元，被上訴人所
    辯因永安五號輪碰撞事件，已終止與上訴人之契約云云，尚
    有不實，被上訴人僅應中油公司要求改派船長而已，未依修
    正前海商法第59規定，於7日前以書面通知上訴人，其終止
    不生效力，並提出該契約範本2份及被上訴人改派函文1份為
    證（原審調字卷，21頁，卷(一)，70頁以下、173頁，本院更
    (一)卷，177頁）。被上訴人則辯稱該契約未經兩造簽名，上
    訴人並不能就兩造已簽立該契約之事實負舉證責任，且上訴
    人係因所負責之永安五號輪於87年7月26日繫泊時疏於注意
    致發生碰撞，有不能勝任工作情事，經被上訴人終止僱傭契
    約，並非將上訴人調岸候派，且因上訴人不能勝任工作而終
    止，無修正前海商法第59條適用，又該事件發生於88年6月
    23日船員法公布之前，亦無該法適用等語。上訴人雖不能提
    出兩造間簽立前開內容之契約，然就其提出之該2份契約範
    本觀之，一為蓋有被上訴人船務部經理專用印章（原審調字
    卷，21頁），一為註明交通部核定文號者（原審卷(一)，70頁
    以下），其格式雖有不同，但內容幾乎一致，就上訴人主張
    之第15條內容，則完全相同，被上訴人就上開印章或交通部
    核定文號，並無爭執，以兩造間既有僱傭契約存在，上訴人
    復設有人事部門處理員工人事事宜，卻不能提出兩造間有簽
    立其他內容之僱傭契約，應認上訴人主張兩造間當曾簽立此
    內容之契約書為可採，即令兩造間未以書面為之，上開契約
    內容當已成為兩造間權利義務之依據。查該契約第15條後段
    雖規定，船員在調船之候船期間，被上訴人仍應發給原薪津
    ，惟上訴人確因永安五號輪繫泊不當發生碰撞，經中油公司
    發函被上訴人要求撤換執勤船長即上訴人之事實，有被上訴
    人提出之中油公司函文及會議紀錄可參（原審卷(一)，162頁
    、163頁），被上訴人乃據以將上訴人調離永安五號輪，迄
    88年3月2日再調至浚港二號輪服務前，並未派任上訴人其他
    職務，為兩造所不爭，又證人即被上訴人負責本件人事作業
    之職員甲○○於本院審理時證稱：「我接到總公司的通知要
    調他下船，在下船前二、三天我有親自打電話給上訴人，告
    訴他此事，他說他知道，沒有什麼異議，據我所悉，是因為
    與中油的事情，所以總公司調他下船。」「下船就是解僱的
    意思。」等語（本院更(一)卷，210頁），以上訴人經被上訴
    人調上岸期間長達5個月又10日，其間被上訴人並未給付任
    何薪給，上訴人從未異議，直至再任職浚港二號輪船長後復
    被資遣，始主張被上訴人未給付上開期間之薪給，可證兩造
    當時應明瞭以解雇方式終止契約，非僅異動上訴人之職務而
    已，是證人證稱已通知上訴人解雇，應屬可信。又依修正前
    海商法第57條規定：「如有左列情事之一者，船舶所有人得
    終止僱傭契約：一、海員不能勝任職務者。二、海員怠忽職
    務致遭重大損失者。三、海員不遵船長指定時間內上船者。
    四、海員在船擾亂秩序而情節重大者。五、海員因第六十七
    條但書之事由，受傷或患病致不能工作者。六、海員故意損
    害船舶設備及屬具者。」第59條規定：「無定期僱傭契約，
    船舶所有人或海員均得於七天前以書面通知對方終止契約。
    」可知船舶所有人須以書面終止僱傭契約者，限於無定期僱
    傭契約且無第57條所列各款事由之情形（蓋海員已發生第57
    條之事由，仍須船舶所有人於7日前通知，顯非合理），被
    上訴人既基於上訴人有修正前海商法第57條第1款事由而終
    止兩造僱傭契約，自無須於7日前以書面通知上訴人。兩造
    間之僱傭契約既經終止，則上訴人主張終止後至再經被上訴
    人僱用期間為候船期間，請求被上訴人給付候船期間之薪給
    563,730元，自無理由。又船員法係於88年6月23日公布，該
    法未明文溯及效力，上訴人援用該法有關在岸候船應給薪之
    規定為本項請求，亦無理由。
五、就上訴人得否請求被上訴人給付預告工資、資遣費及辭退金
    計473,012元（即附表差額）言，關於此，上訴人主張其
    於88年8月27日經被上訴人資遣時，薪金為45,700元，含津
    貼為109,680元，依船員法第22條第2項、第39條規定，得請
    求被上訴人給付依薪津計算20日預告工資73,120元及3個月
    之資遣費329,040元，並可依兩造間僱傭契約第15條約定請
    求3個月薪金之辭退金131,700元，被上訴人僅給付資遣費
    66,248元，尚欠473,012元等語，被上訴人則以上訴人於離
    開永安五號輪時，兩造契約已終止，此時船員法尚未公布，
    資遣時已依船員法第22條規定預告終止，上訴人不能請求預
    告工資，何況被上訴人已依修正前民營條例發給六加一之離
    職金及預告工資，上訴人不得再為本項請求等語為辯。按船
    員法第22條第2項固規定：「雇用人依前項規定終止僱傭契
    約，其預告期間依下列各款之規定︰一、繼續工作三個月以
    上一年未滿者，於十日前預告之。二、繼續工作一年以上三
    年未滿者，於二十日前預告之。三、繼續工作三年以上者，
    於三十日前預告之。」第4項規定：「雇用人未依第二項規
    定期間預告而終止契約者，應給付預告期間之薪資。」然上
    訴人於87年9月22日由永安五號輪上岸時，兩造僱傭契約已
    終止，已如前述，雖上訴人於88年3月2日復經被上訴人派至
    浚港二號輪擔任船長，然此乃兩造重新訂立之契約，亦據證
    人即被上訴人負責人事管理之職員甲○○證述明確（本院更
    (一)卷，211頁），故上訴人於重新受僱至浚港二號輪服務前
    ，非任職被上訴人之期間，不得計入於被上訴人服務之年資
    ，因此，即令將88年6月23日船員法公布前之年資併計，至
    上訴人於88年8月27日被資遣為止，上訴人任職被上訴人之
    期間，為滿3個月以上未滿1年，依同法第22條第2項第1款規
    定，僅能請求10日之預告工資，上訴人請求被上訴人依該項
    給付超過10日之預告工資部分，已非有據。何況被上訴人雖
    無依修正前民營條例給付1個月之預告工資予上訴人之義務
    （如後述理由六、），但實際支付88,330元之預告工資予上
    訴人，亦為兩造所不爭（原審調字卷，17頁、本院更(一)卷，
    194頁），此金額已較上訴人請求之20日預告工資為高，被
    上訴人抗辯上訴人不得再為請求，自屬可採。又同法第39條
    規定：「雇用人依第二十二條第一項、第三項但書或非可歸
    責於船員之事由終止僱傭契約時，應依下列規定發給資遣費
    。但經船員同意在原雇用人所屬船舶間調動時，不在此限︰
    一、按月給付報酬者，加給平均薪資三個月。」所謂薪津，
    依第26條第1款規定，乃包括薪資及津貼，薪資應占薪津總
    數額百分之五十以上，是上訴人請求被上訴人給付資遣時平
    均薪資3個月之資遣費，尚屬有據。查上訴人主張其於資遣
    時，領有薪津45,700元、工作補助費22,850元及延時加給
    19,651元，合計109,680元，雖據其提出88年6月份薪給單為
    證（原審調字卷，20頁），然上開3項加總之金額僅為88,20
    1元，其主張為109,680元，顯出於誤算，是上訴人被資遣時
    之薪津應為88,201元，依上開規定，上訴人得請求給付之資
    遣費為264,603元（88,201×3＝264,603）。又兩造間應有
    上訴人主張內容之僱傭契約存在，已如前述，依該契約第15
    條約定：「（前略）甲方（指被上訴人）因船舶租約期滿或
    改僱其他國籍船員或因讓售、解體等，於僱用期間屆滿前因
    而資遣乙方（指上訴人）時，甲方應加發乙方三個月之辭退
    金）。（餘略）」則被上訴人以標售上訴人所服務之浚港二
    號輪而資遣上訴人，依上開規定，應加發3個月之辭退金。
    又此之辭退金，依同條前段，乃指薪金，不含津貼在內，為
    上訴人所自承，則上訴人主張其得依僱傭契約請求被上訴人
    給付辭退金137,100元（45,700×3＝137,100），亦屬可採
    ，故上訴人因被資遣得請求被上訴人給付之離職給與（資遣
    費及辭退金），合計為401,703元（264,603+137,100＝401,
    703）。查兩造僱傭契約約定之資遣費、辭退金與修正前民
    營條例第8條規定之資遣費及加發之6個月薪給，名稱及計算
    標準固有不同，但性質上均為安頓員工離職生活所為給與，
    因此，員工經資遣時，僅能擇一請求，不能同時請求，乃當
    然之理。上訴人自修正前海商法離職時，並無修正前民營條
    例適用（如後述），被上訴人本無依修正前民營條例第8條
    規定，給付資遣費及加發6個月薪給之義務，然被上訴人卻
    依同條例規定，給付上訴人資遣費66,248元及6個月離職給
    529,980元，為兩造所不爭（原審調字卷，8頁、本院更(一)卷
    ，194頁），是被上訴人就其資遣上訴人，已給付之資遣費
    及離職給與，合計為596,228元（66,248+529,980＝596,228
    ），已較前述上訴人依海員法得請求之資遣費及依僱傭契約
    第15條得請求之辭退金為多，是被上訴人抗辯上訴人不得再
    依其他名目請求給付資遣費及辭退金，應屬可採，故上訴人
    請求被上訴人給付此部分金額，均無理由。
六、就上訴人得請求被上訴人給付加發6個月薪給及1個預告工資
    言，關於此，上訴人主張其於民營化5年內資遣，依修正前
    民營條例第8條第3規定，被上訴人應為前開給付，且其於民
    營化時之每月薪給為160,530元，較資遣時之88,330元為高
    ，依上開規定，應按民營化時之薪給計算，被上訴人則以上
    訴人於擔任永安五號輪船長時，發生碰撞事故，經其於87
    年9月22日終止契約，無修正前民營條例之適用等語為辯。
    按上訴人於擔任永安五號輪船長時，因繫泊不當致永安五號
    輪發生碰撞，經被上訴人依修正前海商法第57條規定，終止
    與上訴人間之僱傭契約，已如前述（理由四、），上訴人既
    非因被上訴人之資遣而離職，自無修正前民營條例第8條第3
    項規定之適用。至於上訴人於88年3月2日復經被上訴人派至
    浚港二號輪擔任船長，乃兩造新訂立之契約，亦如前述，非
    延續民營化前之僱傭關係，亦無修正前民營條例適用餘地，
    是上訴人主張依修正前民營條例第8條第3項規定，請求被上
    訴人給付6個月薪給及1個月預告工資之差額，為無理由。又
    上訴人既不得依修正前民營條例第8條第3項為請求，本院即
    不必就發回意旨所示，被上訴人民營化時與上訴人離職時薪
    給各為何？何者為優等為論斷。
七、綜上所述，上訴人主張本於修正前民營條例第8條第3項、船
    員法第22條第2項、第39條、僱傭契約第15條，請求被上訴
    人給付除原審判命給付之279,299元及遲延利息外，應再給
    付5,866,843元及自起訴狀繕本送達翌日（即91年3月30日）
    起，至清償日止，依週年利率百分之五計算之利息，為無理
    由，不應准許。原審為上訴人敗訴判決，及駁回其假執行之
    聲請，並無不合。上訴意旨指摘原判決不當，聲明廢棄改判
    ，為無理由，應予駁回。
八、據上論結，本件上訴為無理由。依民事訴訟法第449條第1項
    、第78條，判決如主文。
中    華    民    國    97    年    4     月    29    日
                      勞工法庭
                        審判長法  官    黃熙嫣
                              法  官    陳玉完
                              法  官    呂太郎
正本係照原本作成。
上訴人如不服本判決，應於收受送達後20日內向本院提出上訴書
狀，其未表明上訴理由者，應於提出上訴後20日內向本院補提理
由書狀（均須按他造當事人之人數附繕本）上訴時應提出委任律
師或具有律師資格之人之委任狀；委任有律師資格者，另應附具
律師資格證書及釋明委任人與受任人有民事訴訟法第466條之1第
1項但書或第2項（詳附註）所定關係之釋明文書影本。
中    華    民    國    97    年    5     月    1     日
                              書記官    黃千鶴
附註：
民事訴訟法第466條之1（第1項、第2項）：
對於第二審判決上訴，上訴人應委任律師為訴訟代理人。但上訴
人或其他法定代理人具有律師資格者，不在此限。
上訴人之配偶、三親等內之血親、二親等內之姻親，或上訴人為
法人、中央或地方機關時，其所屬專任人員具有律師資格並經法
院認為適當者，亦得為第三審訴訟代理人。


司法院資訊處製作；財團法人民間司法改革基金會備份。
